臺灣彰化地方法院民事判決　　　　　　　 96年度訴字第420號
　　原　　　告　乙○○
　　　　　　　　　　　　號
　　訴訟代理人　楊錫楨律師
　　被　　　告　甲○
　　　　　　　　　　　　5號
上列當事人間請求分割共有物事件，本院於民國96年12月13日言
詞辯論終結，判決如下：
    主      文
兩造共有坐落彰化縣溪湖鎮○○段一○四五地號、地目田、面積
五百六十一平方公尺、同段一○四六地號、地目田、面積八十六
平方公尺及同段一○四七地號、地目田、面積八十一平方公尺土
地應合併分割為如附圖所示：編號甲部分面積三百六十四平方公
尺分歸被告取得；編號乙部分面積三百六十四平方公尺分歸原告
取得。
原告應補償被告新臺幣貳拾柒萬壹仟玖佰伍拾伍元。
訴訟費用由兩造各負擔二分之一。
　　事實及理由
一、原告主張：坐落彰化縣溪湖鎮○○段1045地號、地目田、面
    積561 平方公尺、同段1046地號、地目田、面積86平方公尺
    及同段1047地號、地目田、面積81平方公尺土地（下合稱系
    爭土地）係兩造所共有，兩造就各筆土地應有部分各為二分
    之一。又兩造就系爭土地並無不分割期限之約定，系爭土地
    亦無因物之使用目的不能分割之情形，惟兩造間無法達成協
    議為分割，為此訴請裁判分割。再者，系爭土地均源自於同
    鎮○○段207 之8 地號土地，而207 之8 地號則自同段207
    地號土地分割而來，換言之，系爭土地於共有之初原屬同一
    筆土地，嗣因共有人同意先行分割而於本件訴請判決分割時
    ，已由一筆變成多筆，故兩造共有人應係以成立一共有關係
    之意思而共有系爭土地，自無經全體共有人同意始得合併分
    割之情形。且系爭土地均位於彰化縣溪湖鎮都市計畫住宅區
    內，共有人及應有部分均相同，採合併分割較為適當。至於
    分割方法，應將系爭土地按彰化縣溪湖地政事務所民國96年
    9 月12日土地複丈成果圖（下稱附圖）所示之位置、面積原
    物合併分割予兩造，其中原告所分配之位置因價值較高，故
    應再依鑑價結果補償被告新臺幣（下同）271,955 元等語。
    並聲明：求為判決如主文第1 項、第2 項所示。
二、被告原陳稱：希望分割結果，被告能分在原告方案中甲部分
    之位置，並應送鑑價，價高者補償價低者等語，嗣經本院依
    兩造意思送製分割方案圖及鑑價後，被告改稱：被告分配之
    位置是路衝，不同意原告之分割方案等語。
三、原告主張系爭土地為兩造所共有，其就各筆土地應有部分各
    為二分之一，兩造間就系爭土地並無不分割期限之約定，系
    爭土地亦無因物之使用目的不能分割之情形，惟因兩造無法
    協議為分割，及系爭土地於共有之初原屬同一筆土地，嗣因
    分割而成為三筆土地，且系爭土地均位於彰化縣溪湖鎮都市
    計畫住宅區內，共有人及應有部分均相同等事實，業據其提
    出土地登記謄本三份、土地登記簿謄本八份、地籍圖謄本、
    調解不成立證明書影本、都市計畫土地使用分區證明書影本
    各一份為證，且為被告所不爭執，此部分堪信為真實。
四、按各共有人，得隨時請求分割共有物，但因物之使用目的不
    能分割或契約訂有不分割之期限者，不在此限，又共有物之
    分割，依共有人協議之方法行之，分割之方法，不能協議決
    定者，法院得因任何共有人之聲請，命為下列之分配：(1)以
    原物分配於各共有人；(2)變賣共有物，以價金分配於各共有
    人，且以原物為分配時，如共有人中，有不能按其應有部分
    受分配者，得以金錢補償之，民法第823 條第1 項、第824
    條分別規定甚明。從而，原告依據上開規定請求判決分割系
    爭土地，即無不合，應予准許。
五、查系爭土地原係源自同一筆土地分割而來，其共有人、應有
    部分均相同，且地界依序相鄰，均位於彰化縣溪湖鎮都市計
    畫住宅區內，其總體地形除北側、東北側部分略呈三角形外
    ，地形尚稱完整，且東南側面臨現有道路即彰化縣溪湖鎮○
    ○○街46巷，其上坐落有被告、訴外人巫松輝各別所有之建
    物等情，有上開土地登記謄本、土地登記簿謄本、都市計畫
    土地使用分區證明書在卷可稽，並經本院囑託彰化縣溪湖地
    政事務所派員會同勘測屬實，製有勘驗筆錄及土地複丈成果
    圖（96年6 月1 日現況圖）各一份為憑。本院審究兩造利益
    、使用現況及系爭土地整體利用價值，並斟酌：(一)系爭土地
    原係源自同一筆土地分割而來，其共有人、應有部分均相同
    ，且地界依序相鄰，均位於彰化縣溪湖鎮都市計畫住宅區內
    ，符合合併分割之要件；(二)系爭土地北側、東北側地形略呈
    三角形，其餘地形較完整，且東南側面臨現有道路等情，認
    為原告所提出之合併分割方案即將如附圖所示編號甲部分土
    地分由被告取得，另將乙部分土地分由原告取得，不但能使
    各筆土地合併利用，且二部分土地均得以面臨現有道路而通
    行無虞，並使除北側、東北側部分土地外，均有較為完整之
    地形，利用價值較高，對於兩造任何一方並無特別不利之處
    。至依上開合併分割方法分割後，兩造所分得之土地因其位
    置關係，實際價值有所差別，依法應互為補償，始符公允。
    而上開合併分割方案經送由華聲企業發展鑑定顧問有限公司
    鑑定結果，其審酌當地里鄰環境、交通情況、公共設施、使
    用現狀、經濟發展程度及房地產交易現況等因素後，認兩造
    依附圖所示方案為分割，原告所分得位置之土地價值大於應
    有部分之土地價值，應由原告補償被告差額271,955 元，此
    有該公司報告書可憑，自屬適當可採。綜上所述，本院爰採
    用原告所提合併分割方案暨金錢補償方案，判決分割如主文
    第1 項、第2 項所示。被告事後雖表示因路衝關係，而不同
    意原告之方案云云，並無任何依據，要無足採。
六、本件事證已臻明確，兩造其餘攻擊或防禦方法暨所提證據，
    經核與本件判決結果並無影響，毋庸一一論述，併予敘明。
七、訴訟費用負擔之依據：民事訴訟法第78條、第80條之1 。
中　　華　　民　　國　　96　　年　　12　　月　　27　　日
                  民事第二庭  法　官    陳連發
以上正本係照原本作成。
如對本判決上訴，應於判決送達後20日內向本院提出上訴狀。
中　　華　　民　　國　　96　　年　　12　　月　　27　　日
                              書記官    彭月美
